【裁判字號】    97,上訴,910
【裁判日期】    970611
【裁判案由】    妨害自由
【裁判全文】
臺灣高等法院臺中分院刑事判決         97年度上訴字第910號
上  訴  人  臺灣臺中地方法院檢察署檢察官
被      告  乙○○
            丙○○
            甲○○
上列上訴人因被告妨害自由案件，不服臺灣臺中地方法院96年度
訴字第2257號中華民國97年 2月22日第一審判決（起訴案號：臺
灣臺中地方法院檢察署95年度偵字第8417號），提起上訴，本院
判決如下：
    主    文
上訴駁回。
    理    由
一、公訴意旨略以：緣林世彬為債務問題所困，乃將其債務糾紛
    委由被告乙○○處理，並轉讓日出溫泉旅館股份有限公司（
    下稱日出公司)16%之股權予乙○○作為報酬。乙○○取得該
    股權後，即以確保經營權為由，自民國95年3月5日起接管設
    於苗栗縣泰安鄉錦水村橫龍山34號之日出公司泰安分公司（
    下稱日出溫泉飯店)。嗣林世彬因缺錢週轉，遂於95年3月15
    日將其所有之日出公司75%股權出售予戊○○（原名雷金富)
    ，戊○○取得日出公司之股權後，先於95年 3月16日與林宜
    臻、王正綱至日出溫泉飯店要求接管，但遭日出溫泉飯店經
    理即被告丙○○拒絕。戊○○復於95年 3月21日下午，至日
    出溫泉飯店發放員工 2月份之薪資，丙○○見狀即通知乙○○，乙○○於電話中要求丙○○將戊○○留下，待其到場處
    理，同日下午 5時許，丙○○見戊○○將離去，即要求戊○○留下，戊○○不從，丙○○隨即與被告甲○○、乙○○基
    於妨害自由之犯意聯絡，先由丙○○及甲○○大聲喝令戊○○不准離開，再由丙○○以擋在戊○○座車前，不讓其駛離
    及甲○○站在車門旁之方式，剝奪戊○○之行動自由。旋乙○○於同日晚間 6時30分許，率領多名年籍、姓名不詳之成
    年男子到達日出溫泉飯店，丙○○、甲○○及乙○○復承前
    開妨害自由之犯意聯絡，由丙○○、甲○○拉開戊○○之車
    門，喝令戊○○下車，將戊○○帶往日出溫泉飯店之西餐廳
    包廂內與乙○○談判，接續剝奪戊○○之行動自由。戊○○
    進入包廂後，乙○○質問其為何購買日出溫泉飯店沒有先行
    知會，戊○○反問乙○○沒有股權為何要通知後，竟遭當時
    在場之某姓名、年籍不詳男子持以袋子包裹疑似手槍之硬物
    毆打頭部，且乙○○為取得日出溫泉飯店之營收，竟基於恐
    嚇之犯意，向戊○○恫稱：「早點下山，山溝很深，不要再
    上山，且若再報警，你就別想走到山下，我在半路上會把你
    處理掉，你不知道底下山溝有多深嗎？」等加害生命、身體
    安全之言詞恐嚇戊○○，足使戊○○心生畏懼致生危害於安
    全，直至當日晚間 8時許，戊○○始被允許離開日出溫泉飯
    店，因認被告乙○○、丙○○、甲○○均涉有刑法第 302條
    剝奪他人行動自由、第304條第 1項強制、第305條恐嚇等罪
    嫌。
二、按犯罪事實應依證據認定之，無證據不得認定犯罪事實，刑
    事訴訟法第154條第2項定有明文。又刑事訴訟法所謂認定犯
    罪事實之證據，係指足以認定被告確有犯罪行為之積極證據
    而言，該項證據自須適合於被告犯罪事實之認定，始得採為
    斷罪資料；如未能發現相當證據，或證據不足以證明，自不
    能以推測或擬制之方法，以為裁判基礎（最高法院29年上字
    第3105號判例、40年台上字第86號判例可資參照）。又依最
    高法院32年上字第67號判例揭示，認定犯罪事實所憑之證據
    ，固不以直接證據為限，間接證據亦應包含在內，惟採用間
    接證據時，必其所成立之證據，在直接關係上，雖僅足以證
    明他項事實，而由此他項事實，本於推理之作用足以證明待
    證事實者，方為合法，若憑空之推想，並非間接證據。至於
    被害人之陳述如無瑕疵，且就其他方面調查又與事實相符，
    固足採為科刑之基礎，倘其陳述尚有瑕疵，而在未究明前，
    遽採為論罪科刑之根據，即難認為適法。另告訴人之告訴，
    係以使被告受刑事訴追為目的，是其陳述是否與事實相符，
    仍應調查其他證據以資審認（最高法院61年台上字第3099號
    判例、52年台上字第1300號判例參照）。而上開判例所謂之
    無瑕疵，應係指被害人所為不利被告之陳述，與社會上之一
    般生活經驗或卷附其他客觀事證並無矛盾而言，至所謂就其
    他方面調查認與事實相符，非僅以所援用之旁證足以證明被
    害結果為已足，尤須綜合一切積極佐證，除認定被告確為加
    害人之外，在推理上無從另為其他合理原因之假設而言。末
    按刑事訴訟法第161條已於91年2月8日修正公布，其第1項規
    定：檢察官就被告犯罪事實，應負舉證責任，並指出證明之
    方法。因此，檢察官對於起訴之犯罪事實，應負提出證據及
    說服之實質舉證責任。倘其所提出之證據，不足為被告有罪
    之積極證明，或其指出證明之方法，無從說服法院以形成被
    告有罪之心證，基於無罪推定之原則，自應為被告無罪判決
    之諭知 (最高法院92年台上字第128號判例參照）。
三、公訴人認被告乙○○、丙○○、甲○○涉有上開罪嫌，無非
    係以告訴人戊○○之指訴內容，及證人林宜臻、王正綱、周
    家本等人之證詞為其主要論據。惟訊諸被告乙○○、丙○○
    及甲○○固均坦承當天有要求戊○○不要離去之事實，惟均
    堅詞否認有任何恐嚇、強制或剝奪行動自由等犯行，被告乙○○辯稱：因為懷疑林世彬與戊○○間對於日出溫泉飯店之
    股份交易，可能係假買賣，所以找戊○○談清楚，過程中並
    無毆打及限制其自由，且日出溫泉飯店之西餐廳係公開場合
    ，如要對戊○○恐嚇、妨害自由，應會帶他到樓上的房間等
    語；被告丙○○則辯稱：當天因乙○○欲與戊○○商談日出
    溫泉飯店經營權買賣事宜，故請我留下戊○○，後來是甲○○與戊○○溝通，並未以脅迫方式逼迫戊○○留下，戊○○
    與乙○○雙方談話愉快，且戊○○當時有接、撥行動電話，
    並無對戊○○有肢體暴力或言詞恐嚇之情形，況當地派出所
    警員有在場，且日出溫泉飯店之餐廳屬開放式，最大的牆面
    是落地玻璃，從外面可以很清楚看到裡面，不可能有毆打情
    事等語，被告甲○○辯稱：當天戊○○要離開時，我告知乙○○將到現場，請他等一下，並把電話拿給戊○○聽，不久
    乙○○就到達等語。經查：
  (一)證據能力方面：
    １、本件如後所引用證人之警詢證言固屬被告以外之人於審
        判外之陳述，然本案當事人於本院調查證據時，就該等
        證言之證據能力並未聲明異議，依刑事訴訟法第 159條
        之 5第2項規定，視為有同條第1項之同意，且本院審酌
        上開警詢筆錄作成時之情況，並無證明力過低或違法取
        得之情形，應屬適當，依刑事訴訟法第159條之5第 2項
        規定，均有證據能力，自得作為證據。
    ２、本案如後所援用證人於偵查中經具結之證言，按卷內資
        料查無顯不可信之情形，依刑事訴訟法第159條之1第 2
        項規定，亦認有證據能力，當得作為證據。
  (二)告訴人戊○○於95年 3月22日法務部調查局臺中縣調查站
      （下稱臺中縣調查站）並未明確指訴「丙○○及甲○○大
      聲喝令不准離去、丙○○擋在其座車前、甲○○站在車門
      旁以及拉開其車門喝令下車帶往包廂」等情，僅泛言：「
      丙○○及 3名小弟不淮我離開，要我等乙○○到旅館談判
      」等語（見95年度他字第2293號偵查卷第8頁)。又告訴人
      於95年 4月25日臺中縣調查站亦未陳明「被告乙○○有：
      『早點下山，山溝很深，不要再上山，且若再報警，你就
      別想走到山下，我在半路上會把你處理掉，你不知道底下
      山溝有多深嗎？』」等恐嚇之言詞，且其所指稱「有人拉
      開車門，喝令下車並挾往旅館內」云云（見95年度偵字第
      8417號偵查卷第1宗第344頁），與其在檢察官訊問時所證
      ：「他們開車門讓我下車，我就跟著他們下車，後來就到
      餐廳的包廂說話，他們是攬著我的肩膀進去‧‧‧其中有
      一人手輕輕的拉我，但不是很用力，我因為害怕也沒有反
      抗，就與他們進去」等語（見同上偵查卷第2宗第189頁）
      ，並非一致，則告訴人先後指述之受害情節內容非屬相同
      ，實情如何，容有可疑。惟告訴人經原審法院合法通知均
      未到庭，亦無法拘提到案說明其所指之受害詳細經過，自
      難執告訴人所為前後不一而尚有存疑之指述，遽認被告乙○○、丙○○及甲○○確有對告訴人為起訴意旨所指剝奪
      行動自由、強制及恐嚇等行為。
  (三)證人林宜臻、周家本於95年 3月24日臺中縣調查站固證述
      ：戊○○要離開時，丙○○及另 3名小弟不准並限制戊○○離開，要戊○○等乙○○到旅館談判云云（見95年度他
      字第2293號偵查卷第14頁、95年度偵字第8417號偵查卷第
      1宗第86頁)；告訴人亦證述：當時有甲○○、葉百誠、黃
      登群擋在我的車子前面，丙○○一直在車窗外告訴我，乙○○快到了云云（見95年度偵字第8417號偵查卷第2宗第1
      89頁），惟證人即當日陪同告訴人共赴日出溫泉飯店之王
      正綱在偵查中證述：丙○○站在車子的前面，所以戊○○
      無法開車離開外，除丙○○外，沒有其他人站在車子的前
      面等語（見同上偵查卷第2宗第33頁)，足見告訴人及證人
      林宜臻、周家本上開所云有多人擋在車前，不讓告訴人離
      去等情，恐與事實有間。又證人林宜臻陳述係「聽員工說
      」乙○○的小弟「曾」拿疑似裝有手槍的手提包敲打戊○○的頭云云（見同上偵查卷第14頁），足見證人林宜臻並
      未親身見聞起訴書所載「姓名、年籍不詳之男子持以袋子
      包裹疑似手槍之硬物毆打戊○○頭部」乙事，且其所證述
      ：乙○○向戊○○表示今天以前旅館的營收歸他收，今天
      以後的也歸他收，如果不給他收，旅館就關門不要作生意
      等語（見同上偵查卷第14頁），亦與告訴人所指：乙○○
      對我恐嚇：『早點下山，山溝很深，不要再上山，且若再
      報警，你就別想走到山下，我在半路上會把你處理掉，你
      不知道底下山溝有多深嗎？』」等情不相一致。再者，證
      人林宜臻在原審具結證稱：我沒有看到乙○○等人有持袋
      子包裹疑似手槍之硬物毆打戊○○頭部，只是聽戊○○出
      來之後說的，戊○○是想走，乙○○看起來是事情沒有談
      完，不讓戊○○走，最後還是讓戊○○走，並沒有強制、
      拉扯行為，可能是戊○○或乙○○提議要進入餐廳談，所
      以才進去，丙○○沒有肢體語言上的拉扯以留下戊○○等
      語（見原審卷第133至135、137頁)，亦僅足以證明告訴人
      當天確應被告乙○○、丙○○、甲○○之要求，留在日出
      溫泉飯店，並進入西餐廳內商談，尚未能證明告訴人所指
      其受被告乙○○等人剝奪行動自由、強制及恐嚇等情確屬
      真實。
  (四)證人王正綱於偵查中固證稱：丙○○拿著電話跟戊○○講
      ，有人要與他通電話，請他不要離去，丙○○當時站在車
      子的前面，所以戊○○無法開車離開等語（見同上偵查卷
      第2宗第33頁)，惟此與告訴人上開所證：丙○○一直在車
      窗外告訴我說，乙○○快到了，叫我等他來等情不符，況
      被告丙○○既要拿行動電話給戊○○和乙○○通話，當係
      靠近車窗處，豈有站在車前之理，是此部分當以告訴人所
      言丙○○係站在車窗旁，較為真實可採。至證人周家本在
      偵查中結證：戊○○要走，丙○○、甲○○叫他不要走，
      丙○○去攔車叫戊○○不要走，並說乙○○快要來了等語
      （見同上偵查卷第1宗第227頁）；告訴人亦稱丙○○一直
      在車窗外告訴我說，乙○○快到了，叫我等他來等情，均
      僅屬央請告訴人在場等待被告乙○○前來之舉動，縱有一
      時耽誤告訴人之行程，亦難認被告丙○○、甲○○係以強
      暴、脅迫之手段，使告訴人行無義務之事或妨害其行使權
      利。
  (五)證人周家本雖於偵查中證述：「有 3人將戊○○拉下車」
      等語（見95年度偵字第8417號偵查卷第1宗第227頁），然
      此證述內容，已與告訴人在偵查中所證：擋住車子的人及
      丙○○沒有用暴力之手段或是說恐嚇的話，丙○○一直在
      車窗外告訴我說，乙○○快到了，叫我等他來等語（見同
      上偵查卷第2宗第189頁）不相符合，實難據此項證述內容
      逕為不利於被告乙○○、丙○○、甲○○等人之認定。又
      證人王正綱在偵查中證稱：我們回到台北1、2天後，戊○○有告訴我他被打的事云云（見同上偵查卷第2宗第33頁)
      ，證人林宜臻亦稱告訴人有說過，其在餐廳內被疑似裝有
      手槍之手提包打頭部云云（見同上偵查卷第6頁)，惟此均
      非證人王正綱、林宜臻所親身見聞之事，亦難據以認定告
      訴人指訴其遭被告等人拿疑似裝有手槍之手提袋毆打之內
      容為真實。況告訴人於偵查中證述：我被乙○○的小弟用
      槍把打我的頭，因為小弟有對我亮槍，那時我公司的三位
      職員也看到槍云云（見同上偵查卷第2宗第190頁），惟當
      時與告訴人同往之證人周家本、王正綱、林宜臻均分別證
      述未見到乙○○的小弟拿東西打戊○○的頭部等語（見同
      上偵查卷第 1宗第226頁、同上偵查卷第2宗第33頁、原審
      卷第133、134頁），益見告訴人之指述顯有不實。又證人
      王正綱在偵查中另證稱：戊○○的行動應該是自由的，他
      跟在乙○○後面進入餐廳，戊○○並沒有說乙○○有對他
      恐嚇稱：「若再報警的話，就不能走下山，在半路會被人
      埋掉的話」等語（見同上偵查卷第2宗第33、34頁)；證人
      林宜臻亦稱告訴人未曾說過當時乙○○有恐嚇稱：若再報
      警，就不能走下山，在半路會被人埋掉等語（見同上偵查
      卷第2宗第6頁），苟告訴人在餐廳內確有遭受被告乙○○
      恐嚇，豈有未立即向與其同行之王正綱、林宜臻提及此部
      分被害之經過，是本件除告訴人前開未臻一致且顯有不實
      之指訴外，尚無其他證據足以佐證其指控被告等人有強制
      、剝奪行動自由、恐嚇等行為確屬真實可信。
  (六)證人林宜臻證述：當天站在餐廳門口可以看到裡面，餐廳
      的門沒有關上，只要是乙○○（日出溫泉飯店）這邊的事
      ，戊○○上山前就會事先通知派出所警員到場，派出所離
      日出溫泉飯店騎機車約3、5分鐘等語（見原審卷第133、1
      36頁，參諸證人即警員廖建彰、錢建男證稱：我們於95年
      3 月21日接獲通報得知日出溫泉飯店可能有事故，需前往
      現場察看，約下午6時5分許共同抵達現場，在大廳看到戊○○、周家本，副總經理周家本表示純粹是2、3個月的薪
      水未發放，且牽扯到公司接管問題，乙○○稍後抵達要與
      戊○○洽談發放薪水的問題，當時乙○○尚未到現場，我
      們告知戊○○及周家本，若純粹公司的內部接管問題要好
      好談，不要有爭執的事情發生，乙○○約於18時40分到達
      ，他們約從7時談到將近8時許離開，我有問有無事情，他
      們表示沒有事情，乙○○先離開，約7、8分鐘後，我與錢
      建男才離開，戊○○沒有離開，一直在日出溫泉飯店，在
      我離開前，沒有人告訴我有不法情事發生，我們是於 8時
      10分回到派出所，當時咖啡廳（即指西餐廳）的門沒有關
      起來，玻璃是透明的，從外面可以看到裡面，我們在外面
      經由透明玻璃，沒有看到戊○○的行動自由被限制等語（
      見原審卷第86至93頁），足見被告乙○○、丙○○、甲○○等人當日確無對告訴人為強制、剝奪行動自由、恐嚇等
      行為，否則告訴人及其員工周家本、林宜臻、王正綱豈有
      不立即向到場且於被告乙○○離去時仍在場之警員廖建彰
      、錢建男投訴之理。又依證人廖建彰、錢建男前揭所證當
      日之情景，堪認證人林宜臻於原審所述較符真實可信，並
      無偏頗被告之情事，而其於臺中縣調查站及偵查中所云，
      恐有誤用秘密證人身分而附和其老闆即告訴人之指訴，故
      為誇大不實之證言，當較不可採信，是檢察官上訴意旨，
      認證人林宜臻在偵查中以秘密證人身分所為證言，較具憑
      信性云云，恐悖離真實，難認有據。
  (七)綜上所述，告訴人戊○○、證人林宜臻、王正綱及周家本
      等人之指證既有前揭明顯之瑕疵，無從憑信為真實，而其
      他卷證資料，亦不能證明被告等人有對告訴人為強制、剝
      奪行動自由、恐嚇之行為，自難遽論被告乙○○、丙○○
      、甲○○上開罪責。本件公訴人所舉之證據，既未達一般
      人均不致有所懷疑，而得確信被告等人對告訴人有強制、
      剝奪行動自由、恐嚇等犯行之真實程度，無從說服本院以
      形成被告乙○○、丙○○、甲○○有罪之心證；且本院在
      得依或應依職權調查證據之範圍內，復查無其他積極證據
      足以證明被告等人確有公訴人所指上開犯行，則本件要屬
      不能證明被告乙○○、丙○○、甲○○犯罪。原審因而為
      被告等人均無罪之諭知，並無不合，檢察官上訴指摘原判
      決不當，為無理由，應予駁回。
四、據上論斷，應依刑事訴訟法第368條，判決如主文。
本案經檢察官丁○○到庭執行職務。
中    華    民    國    97    年    6     月    11    日
            刑事第六庭    審判長法  官  李  文  雄
                                法  官  林  靜  芬
                                法  官  張  恩  賜
上列正本證明與原本無異。
如不服本判決應於收受本判決後10日內向本院提出上訴書狀，其
未敘述上訴理由者，並得於提起上訴後10日內向本院補提理由書
狀（均須按他造當事人之人數附繕本）「切勿逕送上級法院」。
                                書記官  陳  如  慧
中    華    民    國    97    年    6     月    11    日


司法院資訊處製作；財團法人民間司法改革基金會備份。
